臺灣高等法院刑事判決　　　　　　　　　　　九十三年度重上更（三）字第六七號
　　上　訴　人
　　即　被　告　　甲○○
右上訴人即被告因偽造文書等案件，不服臺灣臺北地方法院八十六年度訴字第二０四
五號，中華民國八十六年十一月十七日第一審判決（起訴案號：臺灣臺北地方法院檢
察署八十六年度偵字第一七四一五號）暨檢察官移送併案審理（併辦案號：臺灣臺北
地方法院檢察署八十八年度偵字第三七七號、第二三八四號），提起上訴，經判決後
，由最高法院第三次發回更審，本院判決如左：
    主  文
原判決關於甲○○部分撤銷。
甲○○行使偽造公文書，足以生損害於公眾及他人，處有期徒刑貳年陸月。
偽造「丙○○」之印章壹顆及八十五年十月一日刑事撤回告訴狀上具狀人欄偽造之「
丙○○」印文壹枚；偽造之「主任委員彭作奎」簽字章壹顆、偽造之行政院農業委員
會八十六年五月廿四日（八六）農糧字第0000000Ａ號函及影本上偽造之「主
任委員彭作奎」印文各壹枚、偽造之行政院農業委員會八十六年六月六日（八六）農
糧字第0000000Ａ號函及影本上偽造之「主任委員彭作奎」印文各壹枚，均沒
收。
    事  實
一、緣丁○○於民國（下同）八十二年間結識自稱係法務部調查局預防經濟犯罪調查
    組組長之甲○○（化名于震，有竊盜及違反票據法前科，不構成累犯），並經甲○○協助化解黑道勒索之事後，即深信甲○○為法務部調查局之官員。甲○○竟
    意圖為自己不法之所有，並基於概括之犯意，先於八十三年間某日，以調查人員
    經立法委員之質詢後，須補繳五年之個人綜合所得稅為詞，向丁○○詐借新臺幣
    （下同）五十萬元，致丁○○誤信而如數交付。
二、甲○○於飯局中冒稱於法務部調查局任職，結識臺北市政府警察局中正第二分局
    廈門派出所警員戊○○（業經本院八十九年度上更(一)字第六一０號判決無罪確定
    ）之配偶楊智慧（按現已離婚）。適戊○○與同派出所警員侯新埠、保一總隊警
    員王展賓及陳志瑜四人，於八十四年十月八日晚間十一時許，接獲民眾檢舉丙○○在臺北市○○路○段七十號「哈林遊藝場」前酒後停車滋事而前往處理，四人
    於處理期間致丙○○之手臂斷裂重傷而涉重傷害罪嫌，經臺灣臺北地方法院檢察
    署檢察官以八十五年度偵字第一二三００號提起公訴，由臺灣臺北地方法院以八
    十五年度訴字第一三三九號審理，丙○○對於和解金額頗為堅持。楊智慧認甲○○應有辦法疏通解決，乃向戊○○推介。甲○○竟基於同前不法所有之概括犯意
    ，向戊○○訛稱：其任職於法務部調查局，交遊廣闊，可代為設法擺平官司等語
    ，致戊○○信以為真，而委託甲○○解決。甲○○即利用不知情之成年不詳姓名
    篆刻人，偽刻該案告訴人「丙○○」之印章一顆後，委由不知情之不詳姓名成年
    打字人員，以打字方式繕打八十五年十月一日具狀人為「丙○○」之刑事撤回告
    訴狀，並以前開偽刻之「丙○○」印章蓋於狀上具狀人欄，書就信封並貼妥郵票
    ，攜往丙○○
    訴狀郵寄至臺灣臺北地方法院而行使之。甲○○旋至戊○○友人林錦輝任職之「
    和高電器行」，囑林錦輝聯絡戊○○前來。戊○○夫婦抵達後，甲○○向戊○○
    訛稱事情已辦妥，索款十二萬元，其中六萬元係支付丙○○之和解金，其餘六萬
    元則交付中間幫忙之人士，當晚至少須先付五萬元。楊智慧堅持須目睹和解書，
    並與其他三名被訴警員商量，甲○○終未得手，不得已乃稱：若不相信可委請律
    師前往法院閱卷，即可得知案已撤回。而該偽造之刑事撤回告訴狀於八十五年十
    月七日寄達臺灣臺北地方法院收發室（戊○○等人於八十五年十月六日委任李富
    湧律師並遞委任狀，聲請閱卷求證），使不知情之承審法官黃程暉陷於錯誤，於
    八十五年十二月十九日諭知「本件公訴不受理」之判決，足以生損害於法院文書
    之正確性及丙○○本人。嗣丙○○及其配偶吳秀美於收受前開刑事判決書後，發
    覺有異，乃具狀向臺灣臺北地方法院檢察署及法務部調查局投訴，始查知上情。
三、甲○○基於意圖為自己不法所有之犯意，於八十六年間，得知小林國際貿易有限
    公司（下稱小林公司）負責人乙○○及經營小吃店之陳義明有意自澳洲進口牛雜
    ，遂向彼二人稱其任職法務部調查局閃電組副組長，可取得行政院農業委員會（
    下稱農委會）核准之公文，並自中央信託局取得配額，惟須活動費用。為取信彼
    二人，甲○○先委請不知情之成年刻印人員偽刻「主任委員彭作奎」簽字章，嗣
    並基於概括之犯意，連續偽造農委會八十六年五月二十四日八六農糧字第０一五
    七六一二Ａ號，內容為「主旨：貴公司前所申請專案進口農畜產品，經核准在案
    ，現申請更名，請依相關程序填具申請書並備齊有關附件資料，俾以送請本會審
    查小組審查，復請查照。說明：一、復貴公司八十六年五月二十二日基文字第一
    ０一五號函。主任委員彭作奎。」及農委會八十六年六月六日八六農糧字第０一
    五七六八四Ａ號，內容為：「貴公司申請更名，以【元昌裕貿易有限公司】（下
    稱元昌裕公司）名義專案進口農畜產品，經檢齊有關附件資料，送請本會審查小
    組審查，經審查通過准予變更，復請查照。說明：一、復貴公司八十六年五月三
    十日基文字第一０一八號函。主任委員彭作奎。」之公文書，並將前開偽刻之「
    主任委員彭作奎」簽字章，分別蓋用於前開偽造之公文書上，再與乙○○及陳義
    明相約見面，一次將前開二份農委會公文書影本，交付予乙○○及陳義明觀看，
    並將該影本交由陳義明轉予乙○○收存，行使上開偽造之公文書影本，足以生損
    害於農委會文書之正確性、小林公司及元昌裕公司。甲○○並向乙○○及陳義明
    表示須一百萬元供交際公關費用，因乙○○及陳義明表示須俟目睹及取得前開公
    文書之正本始願付款，致甲○○未得逞。
四、案經臺灣臺北地方法院檢察署檢察官自動檢舉偵查起訴及移送併案審理（事實一
    部分係由臺灣嘉義地方法院檢察署以八十六年度偵字第六四六０號移送本院上訴
    審併案審理，經本院上訴審以無裁判上一罪關係退回後，再經臺灣嘉義地方法院
    檢察署以八十七年度偵字第五四五三號呈請臺灣高等法院檢察署檢察長核轉臺灣
    臺北地方法院檢察署偵辦，經臺灣臺北地方法院檢察署以八十八年度偵字第三七
    七號移送最高法院併案審理；事實三部分係由法務部調查局臺北市調查處移請臺
    灣臺北地方法院檢察署以八十八年度偵字第二三八四號移送最高法院併案審理）
    。
    理  由
一、訊據上訴人即被告甲○○，矢口否認有何犯行，就事實一部分辯稱：其並未冒稱
    係法務部調查局官員而詐騙丁○○，其與丁○○乃事業夥伴，協助仁政處理申辦
    嘉義大林市地自辦重劃案之後續事宜，八十三年間，因結婚未久，需另覓新居，
    乃向丁○○調借五十萬元，並無詐欺及冒用官銜犯行；就事實二部分辯稱：其並
    未冒稱於法務部調查局任職，原即認識戊○○之配偶楊智慧，某日至楊智慧住處
    打牌時，楊智慧提及戊○○因涉重傷害案件而困擾，詢問有無友人可幫忙洽談和
    解，同日晚間始認識戊○○。八十五年十月初某日，戊○○以電話告稱在廈門街
    派出所值勤，其依約前往，戊○○表示事忙，交付一份刑事撤回告訴狀，要求其
    幫忙投遞，其即利用至嘉義辦事回程途中，在彰化下車，將該刑事撤回告訴狀裝
    入隨身攜帶之信封袋內，投遞至臺灣臺北地方法院。其在該信封上黏貼郵票及書
    寫相關字跡，不知刑事撤回告訴狀內「丙○○」之印章由何人所刻，其在調查局
    之筆錄並不實在，檢察官偵訊時，其因遭收押禁見，不得已始承認有偽造「丙○○」刑事撤回告訴狀；就事實三部分辯稱：其並未見過卷附之農委會函文，遑論
    交付該等函文影本予乙○○及陳義明，況乙○○及陳義明之證詞前後矛盾，不足
    採信云云。
二、經查：
（一）右揭事實一部分：
  (一)被告有關事實一部分之犯行，業據被害人丁○○於所涉臺灣嘉義地方法院檢察署
    八十六年度偵字第二０二五號貪污案件，八十六年四月一日調查局訊問、檢察官
    八十六年四月一日及八十六年十一月二十六日偵查中，分別指稱：「甲○○在八
    十三年間，以調查局人員要補申報累積五年的所得稅為藉口，向我借了現金五十
    萬元，也沒有歸還」（臺灣嘉義地方法院檢察署八十七年度偵字第五四五三號偵
    查卷第十五頁反面至第十六頁）、「（問：自稱調查局之人的甲○○，有無出示
    證件或說他是那單位調查員？）他說是預防經濟犯罪之調查員，在局本部服務，
    有一次他喝醉酒，我幫他整理皮包，有看到一張紅色證件」（同上偵查卷第六六
    頁反面）、「他（指甲○○）親口對我講，他是調查局預防經濟犯罪組組長，他
    有說調查局要補繳五年的綜合所得稅，要向我借五十萬元，我給他後，我想要補
    稅，不用補這麼多，後來他退還我十五萬元，我不知道他冒充調查員，我因此被
    騙」（同上偵查卷第七三頁）等語；嗣於八十七年十一月二十日檢察官調查時，
    亦堅指：「被告騙我說調查局要補五年的稅，所以我到臺北民生東路美商花旗銀
    行提五十萬元，在銀行門口他的車內交給他的」（同上偵查卷第九六頁反面）不
    移，復有美商花旗銀行臺中分行八十七年十一月十一日花消字第二七六號函所附
    之丁○○提領五十萬元之明細表在卷（同上偵查卷第一０三頁）可憑。衡諸被害
    人丁○○就此部分之指訴前後均屬一致，且有相關之提款紀錄可資為憑，足認此
    部分丁○○之指訴堪予採據。
  (二)被告於八十六年八月六日調查局訊問時亦自承：「（問：你有無以調查局人員要
    補申報五年所得稅為由，向丁○○借款五十萬元？）我有向丁○○表示調查局人
    員要補申報五年綜合所得稅，向丁○○借了現金五十萬元，但後來丁○○向我說
    要錢週轉，所以我有從第一銀行古亭分行匯還二十萬元」（同上偵查卷第二四頁
    反面至第二五頁），與被害人丁○○上開指訴之情節相核，除就被告究係歸還十
    五萬元抑二十萬元部分有所差異外，其餘情節均相符合。被告嗣雖以前詞置辯，
    無非卸責之詞，無足憑採。此外，詐欺犯為即成犯，被告向丁○○詐財得手，嗣
    後究已歸還被害人十五萬元抑二十萬元，被告於偵查中亦自承無法記憶清楚（同
    上偵查卷第八三頁），惟此部分並不影響被告詐欺取財既遂犯行之認定。至被告
    聲請傳喚證人丁○○到庭對質，經本院傳、拘無著，依最高法院七十七年八月九
    日第十一次刑事庭會議決議事項壹、乙、關於第三審部分第十四項第二款、第五
    款意旨，亦認屬為無從調查之證據方法，欠缺必要性，併此敘明。
（二）就右揭事實二部分：
  (一)證人即被告戊○○前配偶楊智慧之友人蔣湘蘭於本院更(一)審八十九年七月十二日
    調查時證稱：「我是經戊○○前妻楊智慧介紹而認識甲○○，當時楊智慧稱甲○○為『于大哥』。楊智慧告稱『于大哥』乃調查局人員，很有辦法，被告甲○○
    亦自稱係調查局人員。（問：甲○○是在什麼情形下告訴妳，他是調查局的人員
    ？）甲○○是在我請教有關票據的事情及說要請檢察官吃飯時，以電話告知我係
    調查局人員，因我與甲○○說過話、打過牌，所以可以確認電話中的人就是甲○○本人」（本院更(一)審卷第四一頁至第四二頁），足徵被告確曾對外自稱於法務
    部調查局任職，並向楊智慧、戊○○及其等友人表明係法務部調查局之公務人員
    ，而公然冒用公務人員之官銜。
  (二)證人即戊○○前配偶楊智慧於偵查、原審及本院更(一)審訊問時，迭次證稱：其係
    於七十九年間，在旅行社工作時，透過同事沈玉琪介紹認識被告，其與被告認識
    時，被告自稱係任職於法務部調查局，其配偶戊○○遭丙○○提起告訴之事，經
    報紙披露，被告主動打電話表達關心之意，並表示可以幫忙找人與丙○○和解。
    其乃正式介紹被告與戊○○認識，並提及被告係在法務部調查局任職。某日，其
    與戊○○回新竹探望公婆，於返回臺北途中，經被告呼叫戊○○，戊○○在車上
    以行動電話回電，被告稱在友人林錦輝任職之「和高電器行」，囑戊○○前去，
    其即陪同戊○○前往。時間約為當日晚間十時許，在林錦輝之辦公室，被告稱已
    為戊○○等四人與丙○○達成和解，丙○○索取和解金六萬元，另六萬元將交付
    中間人，且當天須先付五萬元，其與戊○○心中感覺有異，未同意付款，被告囑
    戊○○委請律師至法院閱卷，過幾天即知事情已處理妥當。嗣後報紙刊登有冒名
    撤回之事，其等始知被告行騙（臺灣臺北地方法院檢察署八十六年度偵字第一七
    四四九號偵查卷第二八頁反面至第二九頁、原審卷第三八頁反面、第四十頁、第
    七七頁反面、本院更(一)審卷第六一頁至第六三頁）等語，核與證人即當場目睹被
    告與戊○○夫婦會面經過之林錦輝，於原審、本院上訴審及本院更(一)審訊問時均
    證稱：其係透過戊○○而認識被告，聽聞戊○○夫婦稱被告係調查局人員，被告
    亦曾親自告知，並遞名片。八十五年十月間某日，被告至其工作之電器行，呼叫
    戊○○夫婦前來，其耳聞被告稱活動費十二萬元，須先付五萬元，楊智慧表示應
    經另三人同意始付款，被告則稱可委請律師前去閱卷即可知和解書及刑事撤回告
    訴狀有無寄達（原審卷第七六頁反面至第七七頁、本院上訴審卷第四一頁至第四
    二頁、本院更(一)審卷第六四頁至第六五頁）等語，均相符合。被告與楊智慧、林
    錦輝等人間，前此並無怨隙，平日頗有交情，衡情證人應不可能任意設詞誣陷。
    且證人楊智慧及林錦輝，歷經偵、審程序迭次所證上開各情，亦相一致，應可信
    為親身經歷之事實。被告冒用公務人員之官銜，使戊○○及楊智慧陷於錯誤，而
    信其為真，並委託代為洽談與丙○○和解之事，被告利用該機會，要求戊○○及
    楊智慧交付財物，因戊○○及楊智慧察覺有異，而未能得逞。
  (三)因戊○○與同派出所警員侯新埠、保一總隊警員王展賓及陳志瑜四人涉嫌對丙○○重傷害，經臺灣臺北地方法院檢察署檢察官以八十五年度偵字第一二三００號
    提起公訴，由臺灣臺北地方法院以八十五年度訴字第一三三九號審理，然於該案
    進行中，戊○○與侯新埠、王展賓及陳志瑜均未與丙○○達成和解，丙○○遂未
    撤回告訴一節，分據證人侯新埠（臺灣臺北地方法院檢察署八十六年度他字三八
    二號卷第四三頁、八十六年度偵字第一七四四九號卷）、王展賓（同上他字卷第
    四三頁、原審卷第三八頁反面至第三九頁）、陳志瑜（同上他字卷第四三頁）及
    該案承辦律師李富湧（原審卷第三八頁）證述屬實。而告發人吳秀美亦指陳其配
    偶丙○○對於前開重傷害案件，未與該案被告四人達成和解，且上開寄發刑事撤
    回告訴狀之際，丙○○係於臺東執行感訓處分，不可能自彰化郵寄該刑事撤回告
    訴狀等情（同上他字卷第十七頁至第二一頁）。堪徵前開重傷害案件之承審法官
    所收受之刑事撤回告訴狀，並非丙○○本人或所授權之人所撰寫，乃遭他人盜刻
    印章後偽造該刑事撤回告訴狀而行使之。
  (四)被告於調查局初訊時係陳稱：約於八十五年九月間，楊智慧向其表示戊○○因丙○○告訴傷害案件被起訴煩擾不已，央其覓友幫忙處理，其應允後，戊○○即持
    一份臺灣臺北地方法院檢察署之起訴書供其參考，其為對戊○○夫婦有所交待，
    乃冒用「丙○○」名義親筆撰寫刑事撤回告訴狀，再至國立臺灣大學附近某打字
    行請人打字，投郵信封係其親筆書寫，為防止遭核對筆跡，猶刻意改變字體，另
    至彰化縣埔心鄉投郵等語（同上偵字第一七四一五號偵查卷第六頁反面至第七頁
    ），嗣於偵查中並立具自白書及供稱：刑事撤回告訴狀係其送打字，並郵寄法院
    ，戊○○夫婦不知偽造刑事撤回告訴狀之事，其係自作聰明而偽造（同上偵字第
    一七四一五號偵查卷第十五頁反面至第十六頁反面、第二六頁反面）等語，嗣於
    原審八十六年九月十五日初訊時及八十六年九月十九日所具答辯狀中仍陳承：偽
    造刑事撤回告訴狀乃個人行為，因與楊智慧熟悉，楊智慧誤認其係調查局人員，
    其復未否認，楊智慧央其幫忙，基於面子始自擬刑事撤回告訴狀（原審卷第十九
    頁、第二一頁）等語；嗣被告於原審八十六年十一月三日調查時翻異前供，改稱
    ：刑事撤回告訴狀為戊○○所寫，其僅幫忙郵寄，之前承認偽造刑事撤回告訴狀
    ，乃因無故遭檢察官收押禁見所致云云，惟被告已陳明係房地產仲介人員，並無
    法律專業背景，如其未向楊智慧及戊○○提及在調查局任職之身分，楊智慧與戊○○應無委託被告與丙○○進行協調之理。且被告係於六十六年七月二十八日自
    行至臺灣臺北地方法院檢察署報到（同上他字卷第五二頁），被告與戊○○並無
    特殊情誼，若刑事撤回告訴狀係戊○○所撰寫交其郵寄，被告應無於調查局、檢
    察官偵查及原審法院訊問時均坦承偽造刑事撤回告訴狀，而為戊○○擔下偽造文
    書罪責之理。且本院更(一)審法官亦勘驗被告於調查局接受調查製作筆錄時之錄影
    帶，其中調查員提供刑事撤回告訴狀予被告辨認，並詢以是否係被告覓人所打字
    ，被告點頭表示正確等情（本院更(一)審卷第二一一頁），再佐以：被告自承郵寄
    刑事撤回告訴狀之信封，係由其書寫，且為防他人核對筆跡，而刻意改變字體，
    如被告非偽造所郵寄之刑事撤回告訴狀，自無刻意改變字體，以防他人查核之必
    要。而被告投遞郵件之處係彰化縣埔心鄉，與丙○○之住處相距不遠，被告若非
    刻意營造該封刑事撤回告訴狀係丙○○所親寄，實無庸遠赴彰化郵寄，益徵該刑
    事撤回告訴狀係被告刻意安排投遞，以便藉此向戊○○及楊智慧詐財。被告辯稱
    僅單純投遞撤回告訴狀乙節，顯不足採。
  (五)此外，復有前開刑事撤回告訴狀及信封、臺灣臺北地方法院八十五年度訴字第一
    三三九號公訴不受理之刑事判決及丙○○之聲請上訴狀等影本在卷（同上他字卷
    第二頁至第五頁、第二二頁至第二五頁）可稽。被告此部分之犯行，事證已臻明
    確。
（三）右揭事實三部分：
  (一)被告有關右揭事實三犯行，迭據證人陳義明於八十七年十二月二十一日調查局調
    查時、八十八年五月六日檢察官偵查時及本院更(二)審九十二年六月五日調查時均
    指稱：被告自稱「于震」，係任職於法務部調查局之公務員，可以專案申請進口
    農畜產品來臺銷售，並出示農委會核准其所經營小林公司進口農畜產品之相關公
    文書影本，而向其索取活動會，其要求須目睹公文正本，致未付款等情（八十八
    年度偵字第二三八四號偵查卷第二頁至第三頁、八十八年度偵字第三七七號偵查
    卷第四一頁反面至第四二頁、本院更(二)審卷九十二年六月五日訊問筆錄），核與
    證人乙○○於八十七年二月六日及八十七年七月六日調查局調查時、檢察官八十
    八年三月一日及八十八年三月二十三日偵訊時、本院更(一)審八十九年八月三十日
    調查及本院更(二)審九十二年五月二十二日調查時所證述：其在報關行工作，與友
    人陳義明商量進口農畜產品，陳義明乃介紹「于震」予其認識，「于震」自稱係
    法務部調查局閃電組副組長，其乃央被告協助申請輸入許可證，嗣被告持農委會
    之公文影本，向其表示農委會業已核准，需款交際官員，始能取得正本，其因未
    目睹正本，遂不願支付任何款項（同上偵字第二三八四號偵查卷第五頁、第十四
    頁反面、第三一頁反面，同上偵字第三七七號偵查卷第二三頁反面至第二四頁，
    本院更(一)審卷第一二九頁，本院更(二)審卷九十二年五月二十二日調查筆錄）等情
    ，均相符合。證人乙○○並提出被告所交付之農委會公文書影本二份附卷（同上
    偵字第二三八四號偵查卷第十一頁至第十二頁）可憑。證人陳義明及乙○○之指
    訴，就與犯罪事實有關之主要點，均屬一致，復有被告偽造之公文書影本在卷可
    資佐證，益徵證人陳義明及乙○○之指證與事實相符。
  (二)卷附證人乙○○所提出被告所交付之農委會公文書影本二份，分別係八十六年五
    月二十四日八六農糧字第0000000Ａ號，內容為「主旨：貴公司前所申請
    專案進口農畜產品，經核准在案，現申請更名，請依相關程序填具申請書並備齊
    有關附件資料，俾以送請本會審查小組審查，復請查照。說明：一、復貴公司八
    十六年五月二十二日基文字第一０一五號函。主任委員彭作奎。」，及該會八十
    六年六月六日八六農糧字第0000000Ａ號，內容為：「貴公司申請更名，
    以【元昌裕貿易有限公司】名義專案進口農畜產品，經檢齊有關附件資料，送請
    本會審查小組審查，經審查通過准予變更，復請查照。說明：一、復貴公司八十
    六年五月三十日基文字第一０一八號函。主任委員彭作奎。」，經本院更(一)審法
    官函詢農委會，查明該二函之真實性，該會於八十九年九月二十六日以（八九）
    農糧字第八九０一四七六五八號函覆稱：「貴院查詢所送本會公文八六農糧字第
    0000000Ａ號及八六農糧第0000000Ａ號函影本二份，經查證係屬
    偽造」，並敘明不符之處有：(一)發文日期「中華民國捌拾陸年．．．月．．．日
    」，係以數字大寫「．．．陸、捌、拾」之字體繕打，與該會以「．．．六、八
    、十」之國字繕打方式有別；(二)文號係以阿拉伯數字繕打，亦與該會以國字「一
    、二、三．．．」繕打之方式不同，且該會發文字號均以年度之數字開頭，如八
    十六年之發文字號應為「八六．．．」，而該二函之文號卻為「0000000
    Ａ」、「0000000Ａ」，顯係偽造；(三)主任委員簽字章經查並非真跡，且
    其左下角所押之「本案依照分層負責」等字樣，亦與該會「本案依照分層負責授
    權單位主管決行」之字樣互異，偽造之事實明確（本院更(一)審卷第二二二頁至第
    二二三頁），堪徵被告交予證人陳義明及乙○○而行使之公文書影本，係屬偽造
    無訛。而前開偽造之公文書影本，係偽以農委會之名義發文，內容涉及小林公司
    及元昌裕公司不實之記載，自足生損害於農委會、小林公司及元昌裕公司。另被
    告行使偽造者雖為影本，惟影本與原本可有相同效果（最高法院七十三年度台上
    字第三八八五號判例意旨參照），被告此部分之犯行亦堪予認定。
  (三)被告於八十八年三月一日檢察官偵查時亦稱：其在外面均自稱為「于震」（同上
    偵字第三七七號偵查卷第二四頁反面），與證人陳義明、乙○○所證述被告係以
    假名「于震」與彼等交涉之情相符。另被告指摘陳義明與乙○○之證詞前後矛盾
    一節，係未就證人陳義明及乙○○之證詞全盤觀察所致，且隨著時間流逝，人之
    記憶難免漸趨模糊，尤其對案發經過之細節，尤易模糊淡忘，或與平常事務結合
    而產生記憶干擾現象，此乃人之記憶不可避免之自然缺陷，加以多數證人間就同
    一事實之陳述，彼此稍有差異，或同一證人之前後證言略有出入，或因各人之記
    憶不清，或細節未交代清楚，或描述用語不同，或省略片段情節，或紀錄之詳簡
    有異所致，倘主要陳述一致，應得採為裁判之基礎，被告指摘證人陳義明及乙○○之證詞不足採信，尚非有理。又證人陳義明及乙○○於本院更(二)審調查時均到
    庭稱被告係一次交付前開二份公文書影本，交付之際，彼等三人同時在場，係先
    由被告持交陳義明，再轉交乙○○閱覽等情無訛（本院更(二)審卷九十二年五月二
    十二日、九十二年六月五日調查筆錄），被告之犯行復與事實一、二之手段雷同
    ，證人指證歷歷，信而有徵。被告空言否認，並以前詞置辯，自難採據。另最高
    法院前次撤銷發回意旨指出本院更(一)審就前開農委會第0000000Ａ號函漏
    未審究部分，經本院更(二)審再度傳喚證人乙○○及陳義明到庭，證人乙○○明確
    指證被告交付其二份公文書影本，即卷附之兩紙公文書，並無疑義（本院更(二)審
    卷九十二年五月二十二日調查筆錄第四頁）；證人陳義明指證被告持二份農委會
    公文書影本，交其閱覽，並表示如不速辦理，其他公司即會搶著進口等語（本院
    更(二)審卷九十二年六月五日調查筆錄第四頁）。堪認被告連續偽造前開二公文書
    後，係一次持影本向乙○○及陳義明行使無訛。
  (四)綜上所述，被告此部分之犯行，亦堪認定。被告聲請再度傳喚證人乙○○、陳義
    明及經濟部國際貿易局承辦人己○○，經查，證人乙○○及陳義明已於本院更(一)
    審及更(二)審調查時到庭證述，己○○則由胞姐葉復華具狀稱已移民紐西蘭，無從
    傳喚到庭。本院認均無必要，併予敘明。
三、核被告所為，就事實一部分係犯刑法第三百三十九條第一項之詐欺取財罪；就事
    實二部分，係犯刑法第二百十六條、第二百十條行使偽造私文書罪、第三百三十
    九條第三項、第一項之詐欺取財未遂罪及第一百五十九條之冒用公務員官銜罪。
    被告偽造「丙○○」之印章，係利用不知情之成年不詳姓名篆刻者所為，其偽造
    「丙○○」名義之刑事撤回告訴狀，亦係利用不知情之成年不詳姓名打字人員繕
    打，均應論以間接正犯。被告偽造印章及偽造印文，為偽造刑事撤回告訴狀私文
    書行為之一部分，被告偽造私文書之低度行為為行使偽造私文書之高度行為所吸
    收，均不另論罪；就事實三部分，係犯刑法第二百十六條、第二百十一條行使偽
    造公文書罪、第三百三十九條第三項、第一項之詐欺取財未遂罪。被告係同時、
    同地對被害人乙○○、陳義明二人詐欺取財未遂，乃一行為觸犯數罪名之想像競
    合犯，應從一重處斷。至被告向戊○○、楊智慧詐欺取財之際，彼二人間仍有婚
    姻關係存在，基於日常生活之共通，且係於探望公婆返回臺北途中經被告之呼叫
    而前去「和高電器行」，被告在該址對戊○○夫妻施詐未遂，應祇論以詐欺未遂
    一罪而無庸論以想像競合犯。被告偽造「主任委員彭作奎」之簽字章，係利用不
    知情之成年不詳姓名刻印者所為，為間接正犯。被告基於概括之犯意，連續偽造
    農委會之公文書二紙，為連續犯，應論以一罪。其偽造印章、偽造印文為偽造農
    委會公文書行為之一部，又其偽造公文書之低度行為為行使偽造公文書之高度行
    為所吸收，均不另論罪。併案意旨就事實三部分，另認陳義明遭被告詐騙一百二
    十萬元既遂，訊之證人陳義明則稱：被告自八十六年八、九月開始至十一月左右
    向其騙錢，約共騙得一百二十萬元，每次均係現金。被告另持以林東信為發票人
    、面額八十萬元之支票向其調現（並未貼現）及償還先前活動費，惟遭退票，並
    提出該支票及退票單影本（同上偵字第三七七號偵查卷第四一頁至第四三頁）。
    經查，被告於此期間（八十六年七月二十八日至十一月十日）遭羈於臺灣臺北看
    守所，有臺灣臺北看守所八十九年九月二十日北所傑總字第五０七三號函檢送被
    告甲○○
    八日入所，嗣於八十六年十一月十日由臺灣臺北地方法院刑儉股提庭應訊未還押
    （本院更(一)審卷第一五一頁至第二０二頁）。而證人陳義明於本院更(二)審調查時
    亦自陳：就給付一百二十萬元部分，並未留下證據（本院更(二)審九十二年六月五
    日訊問筆錄）等語，證人陳義明就交付被告一百二十萬元之指訴，尚有瑕疵，難
    遽以認被告確已收受陳義明所交付之一百二十萬元，而認被告該次詐欺犯行業已
    既遂。被告就事實一至三之一次詐欺取財既遂、二次詐欺取財未遂之犯行，手法
    相同，顯係基於概括犯意反覆而為，應依刑法第五十六條連續犯之規定，從重論
    以詐欺取財既遂罪。而按連續犯之一部，既與他罪牽連，自應包括的將全部之連
    續各行為，論以一罪，再按牽連犯之例，從一重處斷，不得以數罪併合處罰之（
    最高法院七十四年台上字第六四五０號判例、九十一年度台上字第三七五四號判
    決意旨參照），被告所犯詐欺取財既遂罪、行使偽造公文書罪、行使偽造私文書
    及冒用公務員官銜等罪間，再按牽連犯之例，從一重以行使偽造公文書罪論處。
    最高法院先後二次發回更審意旨（九十二年度台上字第一六七三號、九十三年度
    台上字第一六二一號）指摘本院更(一)審及更(二)審判決以牽連犯之例從一重處斷有
    違誤，似有誤會。被告就事實二部分所犯詐欺取財未遂之罪，雖未據起訴，然與
    已起訴之行使偽造私文書罪及冒用公務員官銜罪間，有牽連犯之裁判上一罪關係
    ，為起訴效力所及，本院自得併予審究。另檢察官移送併辦部份（事實欄一、三
    部分），因與前已起訴部分，有連續犯、牽連犯之裁判上一罪關係，為起訴效力
    所及，本院自應併予審判。至移送併辦意旨認被告對事實一及三均另涉有刑法第
    一百五十九條之冒用公務員官銜罪嫌部分，按刑法第一百五十九條之冒用公務員
    官銜罪，必以對於特定人或多數人為之，而達於公然之程度者為限。被告先後二
    次依序向丁○○冒稱係法務部調查局預防經濟犯罪調查組組長、向乙○○及陳義
    明表示係法務部調查局閃電組副組長，均未達於公然之程度，尚與該條之構成要
    件有間，因此部分未據檢察官起訴，應退由檢察官另行處理。
四、原審對被告予以論罪、科刑，固非無見；惟查：（一）事實欄二部分被告係單獨
    犯罪，原判決認被告係與戊○○共犯，尚有錯誤；（二）被告偽造印章及偽造刑
    事撤回告訴狀部分，均係利用不知情之第三人所為，應論以間接正犯，原判決漏
    未論及，亦欠妥適；（三）原判決未及就檢察官移送併辦部分（即事實一、三之
    有罪部分）併予審理，就事實二有關詐欺未遂部分亦未說明為起訴效力所及，即
    併予論究，於法亦有未合。被告提起上訴意旨，空言否認犯罪，指摘原判決不當
    ，雖無足取，然原判決關於被告甲○○部分既有如上可議之處，自屬無可維持，
    應由本院將原判決關於此部分予以撤銷改判。爰審酌被告之品行、智識程度、犯
    罪所用手段、所生危害及犯罪後之態度等一切情狀，量處如主文第二項所示之刑
    。且本案雖係由被告提起上訴，惟因原判決未及就檢察官移送併辦部分併予審理
    ，顯係適用法條不當，本院自得諭知較原審判決為重之刑，附此敘明。
五、偽造之「主任委員彭作奎」簽字章一枚、「丙○○」印章一枚，雖未據扣案，惟
    不能證明業已滅失；又偽造行政院農業委員會八十六年五月廿四日（八六）農糧
    字第0000000Ａ號公文書及影本暨第0000000Ａ號公文書及影本上
    之「主任委員彭作奎」印文各一枚、偽造八十五年十月一日刑事撤回告訴狀上具
    狀人欄之「丙○○」印文一枚，雖公文書影本及刑事撤回告訴狀已分別交付證人
    陳義明及郵寄臺灣臺北地方法院，仍均應依刑法第二百十九條之規定，宣告沒收
    。
六、檢察官移送併案（臺灣臺北地方法院檢察署八十六年偵字第三七七號）意旨以：
    被告冒稱係任職於法務部調查局，意圖為自己不法之所有，基於概括之犯意，自
    八十二年底至八十五年底，每月向丁○○稱急用而借用十萬元，或請丁○○代為
    向臺北市○○○路○段「巨鎮夜總會」結帳，並接受丁○○招待至香港、菲律賓
    、大陸等地旅遊共七次，每次旅行花費十萬元，另被告在與丁○○協同地主或議
    員、黑道協調時，丁○○亦給付被告五至十萬元，一共給付六次，二次五萬元，
    四次十萬元，總共五十萬元，因認被告就此部分亦涉犯詐欺取財罪嫌及冒用公務
    員官銜之罪嫌云云。經訊據被告甲○○，則堅詞否認有此部分犯行，辯稱：（一
    ）其為丁○○做事，有時急用向丁○○借款，有時係丁○○主動關心其生活，給
    予酬勞；（二）「巨鎮夜總會」之花費，係丁○○北上，與其一起或與其他友人
    一起消費，因「巨鎮夜總會」人員不認識丁○○，遂以其名義簽帳；（三）招待
    出國旅遊一事，係因丁○○主動邀約其作陪，並非其詐騙所得等語。經查：（一
    ）有關被告自八十二年底至八十五年底，每月向丁○○借用十萬元部分，證人丁○○除舉出中國信託商業銀行八十五年六月三日收款人黃麗貞（案發當時被告之
    配偶），面額十萬元之匯款回條及中華商業銀行八十四年六月二十日收款人為被
    告，面額十萬元之匯款委託書證明條外，別無其他證據可證明被告確自八十二年
    底至八十五年底，每月向丁○○借款十萬元，而由前開匯款紀錄，亦僅能證明證
    人丁○○曾匯款二十萬元予被告，尚乏積極證據證明被告施用何種詐術，使丁○○陷於錯誤，而交付該等款項，此部分應屬單純之民事糾葛，尚難以詐欺罪及冒
    用公務員官銜罪相繩；（二）證人丁○○坦認與被告或其他友人多次前往「巨鎮
    夜總會」消費，雖提出臺中第七信用合作社ＳＧ0000000、ＳＧ0000
    000、ＳＧ0000000號等三張支票影本，作為支付「巨鎮夜總會」費用
    之證明，惟證人丁○○係與被告及其他友人同往消費，由形式上觀察，似為一般
    商場上之交際應酬，並無證據證明被告施用何種詐術，使丁○○陷於錯誤，而支
    付該消費款項，證人丁○○於本院更(二)審及本院審理中，經多次傳、拘，均未到
    庭說明有何證據證明被告施用詐術，使其陷於錯誤，而同赴「巨鎮夜總會」消費
    ，其等消費之時間及費用數額，亦屬未明，尚難遽為對被告不利之認定依據；（
    三）證人丁○○於偵查中自承在大陸有投資，主動邀約被告一同前往（同上偵字
    第五四五三號偵查卷第一０六頁反面），足徵被告並未對丁○○施以詐術，此部
    分尚難認被告犯罪；（四）證人丁○○就所稱於被告與黑道進行協調時，多次給
    付被告金錢，合計五十萬元部分，並未能舉出證據證明，自難認被告確收受該等
    款項。綜上所述，依卷附證據，尚不足以證明併案意旨所指之犯行，自不能以推
    測或擬制之方法，作為被告論罪科刑之基礎。因檢察官認此部分與前揭論罪、科
    刑部分，有連續犯之裁判上一罪關係，爰不另為無罪之諭知，應退由檢察官另行
    偵辦。
七、至公訴意旨以被告甲○○右開事實二部分犯行，另涉刑法第二百十四條之使公務
    員登載不實文書罪一節，按刑法第二百十四條所謂使公務員登載不實事項於公文
    書罪，須一經他人聲明或申報，公務員即有登載之義務，並依其所為之聲明或申
    請予以登載，而屬不實之事項者，始足構成，若其所為聲明或申報，公務員尚須
    為實質之審查，以判斷其真實與否，始得為一定之記載者，即非本罪所稱之使公
    務員登載不實（最高法院七十三年台上字第一七一０號判例意旨參照）。被告雖
    偽造「丙○○」之刑事撤回告訴狀，然該刑事撤回告訴狀寄達法院後，承辦法官
    仍須實質審查該刑事撤回告訴之真實性，並非一經具狀撤回，法官即予登載。被
    告前述行為，與刑法第二百十四條使公務員登載不實文書罪之構成要件有間。此
    部分因公訴人認與前開有罪部分有方法結果之牽連關係，屬裁判上一罪關係，爰
    不另為無罪之諭知。
據上論斷，應依刑事訴訟法第三百六十九條第一項前段、第三百六十四條、第二百九
十九條第一項前段、第三百七十條但書，刑法第三百三十九條第一項、第三項、第二
百十六條、第二百十條、第二百十一條、第一百五十九條、第五十五條、第五十六條
、第二百十九條，罰金罰鍰提高標準條例第一條前段，判決如主文。
本案經檢察官吳國南到庭執行職務
中　　華　　民　　國　　　九十三　　　年　　　八 　 　月　　　二十六　　日
                              臺灣高等法院刑事第六庭
                                  審判長法  官  陳　春　秋
                                        法  官  洪　英　花
                                        法  官  王　麗　莉
右正本證明與原本無異。
如不服本判決，應於收受送達後十日內向本院提出上訴書狀，其未敘述上訴之理由者
並得於提起上訴後十日內向本院補提理由書（均須按他造當事人之人數附繕本）。
                                        書記官  蘇  秋  
中　　華　　民　　國　　　九十三　　　年　　　八 　 　月　　　二十六　　日
附錄本案論罪科法條全文
第三百三十九條：
意圖為自己或第三人不法之所有，以詐術使人將本人或第三人之物交付者，處五年以
下有期徒刑、拘役或科或併科一千元以下罰金。
以前項方法得財產上不法之利益或使第三人得之者，亦同。
前二項之未遂犯罰之。
刑法第二百十六條：
行使第二百十條至第二百十五條之文書者，依偽造、變造文書或登載不實事項或使登
載不實事項之規定處斷。
刑法第二百十條：
偽造、變造私文書，足以生損害於公眾或他人者，處五年以下有期徒刑。
第二百十一條：
偽造、變造公文書，足以生損害於公眾或他人者，處一年以上七年以下有期徒刑。
刑法第一百五十九條：
公然冒用公務員服飾、徽章或官銜者，處五百元以下罰金。
